【裁判字號】    98,重上更(一),32
【裁判日期】    980609
【裁判案由】    返還不當得利
【裁判全文】
臺灣高等法院民事判決              98年度重上更(一)字第32號
上  訴  人  交通部鐵路改建工程局
法定代理人  己○○
訴訟代理人  彭志傑律師
被  上訴人  庚○○
            乙○○
            丙○○
            戊○○
            丁○○
            辛○○
            甲○○
上列七人共同
訴訟代理人  周武榮律師
            蕭晴旭律師
上列當事人間返還不當得利事件，上訴人對於中華民國97年2月
25日臺灣板橋地方法院96年度訴字第1519號第一審判決提起上訴
，經最高法院發回更審，本院於98年5月26 日言詞辯論終結，判
決如下：
    主  文
原判決關於命上訴人給付庚○○、乙○○、丙○○、戊○○、丁
○○各逾新台幣壹佰玖拾陸萬玖仟捌佰玖拾壹元本息部分；給付
辛○○逾新台幣肆拾萬貳仟陸佰壹拾肆元本息部分；給付甲○○
逾新台幣肆拾萬貳仟玖佰伍拾伍元本息部分，及各該部分假執行
之宣告廢棄。
上開廢棄部分，被上訴人在第一審之訴及其假執行之聲請均駁回
。
其餘上訴駁回。
第二審及發回前第三審訴訟費用由上訴人負擔。
    事  實
甲、上訴人方面：
壹、聲明：
一、原判決廢棄。
二、上開廢棄部分，被上訴人在第一審之訴及假執行之聲請均駁
    回。
貳、陳述：與原判決及發回前本院判決記載者相同。
乙、被上訴人方面：
壹、聲明：上訴駁回。
貳、陳述：與原判決及發回前本院判決記載者相同。
    理  由
一、上訴人抗辯本件被上訴人就徵用部分之土地，依原徵用補償
    費之計算標準，請求返還不當得利，應屬行政訴訟範疇云云
    。查被上訴人係依不當得利法律關係，請求上訴人返還原核
    准徵收用地期限屆滿後，因繼續占用徵用土地所受之利益，
    其訴訟標的為私法之不當得利法律關係，自屬民事訴訟範疇
    ，先予敘明。
二、
(一)、被上訴人主張：伊分別所有坐落如附表一(一)所示土地（下稱
    徵用土地），經訴外人台北縣政府於民國91年9月26日公告
    徵用，徵用期間自91年9月26日起至95年12月31日止，並核
    發土地補償使用費，計算標準：以徵用公告期滿第15日之公
    告土地現值為準，每月補償費依公告現值百分之10計算。上
    訴人因鐵路地下化南港專案工程，除徵用土地外，尚需使用
    伊所有如附表一(二)所示土地（下稱租用土地），乃分別與伊
    簽訂土地使用合約，約定使用期間自91年5月1日起至95年12
    月31日止，給付使用費，計算標準：以簽約當期土地公告地
    價*使用面積*10%（年利率）/12(月)計算，另加4成予以獎
    勵。詎上訴人於95年12月31日使用期限屆至後，竟未辦理徵
    用土地程序及簽訂租用土地合約，無法律上原因而繼續占用
    上開土地，迄至97年1月8日始返還被上訴人。上訴人自96年
    1月1日起至97年1月8日止，顯受有利益，致被上訴人受有無
    法使用土地之損害等情。爰依民法第179條規定，請求上訴
    人給付被上訴人庚○○、乙○○、丙○○、戊○○、丁○○
    （下稱庚○○等五人）各新台幣（下同）203萬4875元；辛
    ○○41萬5892元；甲○○41萬6272元，及均自97年1月18日
    （即原審準備書(三)狀繕本送達翌日）起算之法定遲延利息。
(二)、上訴人對伊為興辦台北市區○路地下化東南港工程（南港專
    案）汐止鐵路高架段工程，經台北縣政91年9月26日九十一
    北府地用字第0910555342號公告徵用被上訴人所有如附表一
    (一)所示土地，徵用期間、核發徵用土地使用補償費計算標準
    等如上述。上訴人另分別與被上訴人簽立土地使用合約，約
    定上訴人使用附表一(二)所示土地，使用期間、給付使用費計
    算標準分別如上述等情不爭執。惟以：伊於95年12月19日與
    被上訴人進行土地鑑界及返還土地會勘事宜，當日即應屬點
    交土地予被上訴人之情形。兩造復於96年2月14日召開現場
    會勘研討土地歸還時程及地貌恢復程度事宜，其結論為同於
    95年12月19日土地鑑界會勘所擬之協調方案辦理。嗣被上訴
    人庚○○等5人於96年3月5日發函要求針對96年2月14日之現
    場會勘記錄，提出修改內容，上訴人乃於96年3月9日函請「
    財團法人中華顧問工程司第一結構部」（下稱中華顧問工程
    司）修改相關圖說俾納入「汐止段第三軌工程」辦理發包。
    中華顧問工程司於96年3月26日檢送「汐止臨時車站機車停
    車場復舊工程」配合私有地地主需求修正相關工程之A3變更
    設計圖乙式乙張，上訴人於96年3月30日發函通知庚○○等5
    人同意所請。此後即依法辦理工程之招標、施作。依前所述
    ，應認上訴人自95年12月19日之後，應被上訴人等之要求為
    施工設計、修改、招標、施工至96年12月26日施工完畢返還
    土地予被上訴人（並於97年1月8日會同地政事務所複丈）之
    期間，係經被上訴人同意無償提供系爭土地，由上訴人施作
    被上訴人要求之工程。上訴人於95年12月19日起，即無須再
    使用系爭土地，此期間上訴人之施工全係為被上訴人之利益
    而施工，上訴人實無受有利益。縱認上訴人自96年1月1日起
    就系爭土地為無權占有，亦應參照土地法第97條規定，以土
    地之申報地價年息百分之十為限，作為計算不當得利之基準
    為當等語，資為抗辯。
(三)、原審為上訴人敗訴之判決。上訴人提起上訴。
三、本件兩造不爭執事項如下述：
(一)、上訴人為興辦南港專案工程，經台北縣政府公告徵用被上訴
    人所有如附表一(一)所示土地（即台北縣汐止市○○段814、
    825-1、839-1、842-2、909、910、840-1、841-1地號），
    徵用期間自91年9月26日起至95年12月31日止，核發徵用土
    地使用補償費計算標準以徵用公告期滿第15日之公告土地現
    值為準，每月補償費依公告現值百分之十計算，有土地登記
    簿謄本、台北縣政府徵用土地使用補償費發放清冊等可按（
    見原審卷第13-26、60-64頁）
(二)、上訴人另分別與被上訴人簽立土地使用合約，約定上訴人使
    用被上訴人所有如附表二(二)所示土地（即同上段825、839
    、842、840、841地號），使用期間自91年5月1日起至95年
    12月31日止，給付使用費計算標準（以發價當期公告地價*
    使用面積*10%（年利率）/12(月)計算，另加4成予以獎勵，
    有土地登記簿謄本、使用合約書可按（見原審卷第140-146
    頁、89- 92頁）。
(三)、兩造於95年12月19日就系爭土地進行鑑界會勘，擬具私有土
    地復舊工程預定96年9月底完成。復於96年2月14日進行「原
    汐止臨時車站之機車停車場土地歸還復舊事宜」現場會勘。
    被上訴人庚○○等5人於96年3月5日發函上訴人，要求針對
    96年2月14日之現場會勘記錄提出修改內容，上訴人於96年3
    月30日行文通知庚○○等5人表示同意依其等所請辦理修改
    圖說等情，有96/2/14現場會勘記錄、被上訴人96/3//5申請
    函、上訴人96/3/30函等可按（見本院卷第30-35頁）。
(四)、上訴人96年12月26日會議結論記載「台北縣汐止市○○段
    8144、825、825- 1、839、839 -1、840、840-1、841、
    841-1、842、842-2、909及910地號等13筆土地已復舊完竣
    ，自起日起（96年12月26日）起歸還原土地所有權人。另為
    協助各土地所有權人進行確定與鄰地之界址，經上訴人向汐
    止地政事務所申請鑑界，已訂於97年1月8日上午9點辦理」
    ，有會議紀錄可按（見原審卷第169頁）。
三、被上訴人主張附表一(一)、(二)所示土地徵用、租用期間至95年
    12月31日屆至，惟上訴人至97年1月8日始返還系爭土地予被
    上訴人，依不當得利法律關係，請求上訴人給付不當得利。
    上訴人則以上開情詞置辯。茲審酌如下：
(一)、上訴人於何時將系爭土地返還被上訴人？
１、上訴人抗辯伊於95年12月19日與被上訴人進行返還系爭土地
    鑑界及點交返還土地會勘事宜，當日即應屬於點交土地予被
    上訴人之情形云云。
    查依上訴人提出之96年2月14日會勘記錄內載：「伍、緣由
    ：原汐止臨時車站為旅客到站乘車便利，租用私有土地作為
    機車停車場，今汐止高架車站已通車營運，且於95年12月完
    成該土地鑑界，爰召開本次會勘研討土地歸還時程及地貌回
    復程度事宜。陸、結論：一本次會勘確認原．．．土地復舊
    工程圖說，仍同於95年12月19日該土地鑑界會勘所擬之協調
    方案辦理，．．．二前揭私有土地復舊工程預定96年9月底
    完成，『屆時歸還土地』，該期間與地主（指被上訴人）之
    租金費用請本局規劃組儘速依程序簽辦。」（見本院卷30頁
    ），是依該會議記錄結論二之記載，自難認上訴人已於95年
    12月19日將系爭土地返還予被上訴人。
２、上訴人抗辯自95年12月19日之後，其應被上訴人之要求為施
    工設計、修改、招標、施工至96年12月26日施工完畢返還土
    地予被上訴人云云。
    查依上訴人提出之96年12月26日會議記錄結論記載「台北縣
    汐止市○○段8144、825、825- 1、839、839 -1、840、84
    0-1、841、841-1、842、842-2、909及910地號等13筆土地
    已復舊完竣，自起日起（96年12月26日）起歸還原土地所有
    權人。」則上訴人抗辯其於96年12月26日將系爭土地返還予
    被上訴人，應屬有據。
    被上訴人雖謂上開會議記錄係上訴人自行製作，96年12月26
    日尚有土地不平云云。查上開會議記錄係公文書，依民事訴
    訟法第355條第1項規定，推定為真正。被上訴人並未舉證證
    明該會議記錄與事實不符，其此部分爭執，即非可採。又依
    上開會議記錄記載，上訴人係「另為協助各土地所有權人進
    行確定與鄰地之界址，經上訴人向汐止地政事務所申請鑑界
    ，已訂於97年1月8日上午9點辦理」，且兩造未另於97年1月
    8日辦理交還土地事宜，是堪認上訴人確於96年12月26日將
    土地歸還被上訴人。
(二)、上訴人於96年1月1日至97年12月26日期間，占有系爭土地是
    否受有利益？所受利益為何？
１、上訴人謂自95年12月19日起，其即無須再使用系爭土地，此
    期間上訴人之施工全係為被上訴人之利益而施工，上訴人實
    無受有利益云云。
    查上訴人於96年1月1日起即無使用上開土地之法律上原因，
    且系爭土地使用契約約定使用期滿需依會勘結論將土地回復
    原狀歸還被上訴人（見原審卷第185頁），則上訴人於原徵
    用、租用期滿後占有系爭土地，以履行其契約義務，自受有
    使用土地之利益。
２、被上訴人主張依原徵用、租用金額計算不當得利。上訴人則
    抗辯應依土地法第97條規定，以土地申報地價年息百分之10
    計算不當得利之基準云云。
    查上訴人於原徵用、租用期滿後占有系爭土地，施作工程將
    系爭土地回復原狀，以履行其契約義務，其所受之利益即相
    當於原徵用土地所應給付之使用補償費，及原租用土地應給
    付之租金額。依此計算96年1月1日至97年12月26日期間，上
    訴人應給付被上訴人唐月鳳等5人各196萬9891元；給付辛○
    ○不40萬2614元；給付甲○○40萬2955元（計算式見附表二
    所示)，上訴人對此數額亦不爭執（見本院卷第101頁背面）
    。
四、綜上所述，被上訴人依不當得利法律關係，請求上訴人給付
    被上訴人唐月鳳等5人各203萬4875元；給付辛○○41萬5892
    元；給付甲○○41萬6272元及各自97年1月18日起至清償日
    止，按年息百分之5計算之利息。唐月鳳等5人於各請求196
    萬9891元本息；辛○○於請求40萬2614元本息；甲○○於請
    求40萬2955元本息部分為有理由應予准許。逾此所為請求，
    為無理由，應予駁回。原審就超過上開應准許部分，為上訴
    人敗訴之判決，並為假執行之宣告，尚有未洽。上訴意旨就
    此部分指摘原判決不當，求予廢棄改判，為有理由。至於上
    開應准許部分，原審判命上訴人給付，並為假執行之宣告，
    核無違誤，上訴意旨，就此部分，指摘原判決不當，求予廢
    棄，為無理由，應駁回其上訴。
五、本件事證已明，兩造其餘攻擊防禦方法，經核與本判決之結
    果不生影響，爰不一一論述。又本件被上訴人之請求有理由
    部分逾99%,，爰依民事訴訟法第79條規定，命上訴人負擔全
    部訴訟費用。
六、據上論結，本件上訴為一部有理由，一部無理由，依民事訴
    訟法第450條、第449條第1項、第79條，判決如主文。
中    華    民    國    98    年    6     月    9     日
                    民事第八庭
                        審判長法  官  劉勝吉
                              法  官  連正義
                              法  官  滕允潔
正本係照原本作成。
如不服本判決，應於收受送達後20日內向本院提出上訴書狀，其
未表明上訴理由者，應於提出上訴後20日內向本院補提理由書狀
（均須按他造當事人之人數附繕本）上訴時應提出委任律師或具
有律師資格之人之委任狀；委任有律師資格者，另應附具律師資
格證書及釋明委任人與受任人有民事訴訟法第466條之1第1項但
書或第2項（詳附註）所定關係之釋明文書影本。
中    華    民    國    98    年    6     月    9     日
                              書記官  黃麗玲
附註：
民事訴訟法第466條之1（第1項、第2項）：
對於第二審判決上訴，上訴人應委任律師為訴訟代理人。但上訴
人或其他法定代理人具有律師資格者，不在此限。
上訴人之配偶、三親等內之血親、二親等內之姻親，或上訴人為
法人、中央或地方機關時，其所屬專任人員具有律師資格並經法
院認為適當者，亦得為第三審訴訟代理人。


司法院資訊處製作；財團法人民間司法改革基金會備份。
